---
title: "BMW vs Volskwagen"
    
author: "Gabriel Blanco García"
date: "24/11/2020"
output: 
    html_document:
      toc: true
      toc_depht: 4
      number_sections: true
---

```{r setup, include=FALSE}
knitr::opts_chunk$set(echo = TRUE,
                      warning = FALSE,
                      message = FALSE)
```
# Objetivo
En esta práctica se trabaja con modelos de heterocedasticidad condicional 
autoregresiva generalizada (GARCH) y modelos de vectores autoregresivos (VAR). 
El primer tipo de instrumentos es de uso común en el ámbito financiero, por su 
utilidad para la estimación de volatilidades. El segundo tipo se emplea en 
numerosas ocasiones, cuando las relaciones entre variable dependiente y 
variables predictoras son bidireccionales.  
Para la puesta en práctica, se trabaja con los datos bursátiles de BMW y 
Volskwagen.
```{r Librerias}
# Obtencion de los datos
library(quantmod)

# Tratamiento, imputacion y formateo
library(dplyr)
library(tidyr)
library(imputeTS)
library(xts)

# Visualizaciones
library(ggplot2)
library(grid)
library(gridExtra)

# Modelado y predicciones
library(rugarch)
library(forecast)
library(fGarch)
library(vars)

# Test Dickey-Fuller
library(PairTrading)

# Orden de integración 
library(urca)

# Tema de los plots
theme_set(theme_minimal())
```

# Carga y limpieza de datos
Se obtienen las series temporales de Yahoo Finance utilizando 
`quantmod::getSymbols()` desde el año 2014 hasta la actualidad. Ambas series 
contienen dos valores NA, los cuales se imputan por el valor previo. Se 
trabaja con el precio de cierre ajustado
```{r carga y limpieza}
bmw <- getSymbols("BMW.DE", 
                  from = "2014-01-01",
                  to = "2020-12-24",
                  auto.assign = FALSE)
wagen <- getSymbols("VOW.DE", 
                    from = "2014-01-01",
                    to = "2020-12-24",
                    auto.assign = FALSE)

# Trabajamos con el precio de cierre ajustado
bmw <- bmw$BMW.DE.Adjusted
wagen <- wagen$VOW.DE.Adjusted

# Cambio el nombre
names(bmw) <- "precio"
names(wagen) <- "precio"

# NAs en BMW y Volskwagen
bmw %>% 
  is.na() %>% 
  sum()

wagen %>% 
  is.na() %>% 
  sum()

# Imputacion por valor más próximo 
bmw <- bmw %>%
  na_locf()

wagen <- wagen %>% 
  na_locf()
```

Las dos series están limpias y preparadas para trabajar.

# Modelo GARCH de BMW

En primer lugar, se calulan los rendimientos diarios y la volatilidad. El 
siguiente gráfico muestra las tres series.
```{r rendimientos diarios}
# Calculo de los rendimientos diarios
rendimiento_bmw <- bmw %>% 
  dailyReturn(type = "log", leading = FALSE)

# Se elimina la primera observacion, que ahora es NA
rendimiento_bmw <- rendimiento_bmw %>% 
  na.exclude()
# Caulculo la volatilidad como el cuadrado de los rendimientos 
volatilidad_bmw <- rendimiento_bmw ^ 2

# Visualizaciones

# Primero genero los  plots

# Precio
plot_precio_bmw <- ggplot(bmw[-1], # para que tenga la misma longitud que el 
                                   # rendimiento, que pierde uno por tener NA
                          aes(x = index(bmw[-1]), y = precio)) +
  geom_line(color = "seagreen") +
  labs(x = NULL, 
       y = "Precio al cierre") +
  theme(text = element_text()) 

# Rendimiento
plot_rendimiento_bmw <- ggplot(rendimiento_bmw, aes(x = index(rendimiento_bmw), 
                                                    y = daily.returns)) +
  geom_line(color = "firebrick") +
  labs(x = NULL, 
       y = "Rendimiento diario") +
  theme(text = element_text())

# Volatilidad 
plot_volatilidad_bmw <- ggplot(volatilidad_bmw, aes(x = index(volatilidad_bmw), 
                                                    y = daily.returns)) +
  geom_line(color = "darkblue") +
  labs(x = NULL, 
       y = "Volatilidad diaria") +
  theme(text = element_text())

# Después los uso en grid.arrange
grid.arrange(plot_precio_bmw, 
             plot_rendimiento_bmw,
             plot_volatilidad_bmw,
             nrow = 3,
             top = textGrob("BMW", # titulo del plot
                            gp = gpar(fontsize = 20, # formato de la fuente  
                                      font = 2))) 
```
  
  

Vemos como la media de los rendimientos diarios tiende a 0, fenómeno común 
en rendimientos a corto plazo de activos financieros.  
Aplicamos un t.test para la media de los rendimientos para contrastarlo.
```{r t test rednimientos}
t.test(rendimiento_bmw)
```
Dado el resultado del test, no se rechaza la hipótesis de que la media de los 
rendimientos sea igual a 0, tal como sugería la representación gráfica. 
A continuación se analiza la volatilidad, elemento clave en los modelos GARCH

```{r analisis volatilidad}
# Plots de las funciones de autocorrelacion y autocorrelación parcial
tsdisplay(volatilidad_bmw, main = "Volatilidad BMW")

# Test de Box Ljung para 10, 20 y 40 retardos
Box.test(volatilidad_bmw, lag = 10,  type = "Lj")
Box.test(volatilidad_bmw, lag = 20,  type = "Lj")
Box.test(volatilidad_bmw, lag = 40,  type = "Lj")


```
Se rechaza la hipótesis de que la volatilidad sea ruido blanco, algo idóneo
para los modelos GARCH. Se utiliza la distribución t-Student para los residuos
del modelo de volatilidad. Para poder construir un GARCH, primero es 
necesario estimar un modelo para la media.

```{r modelo para la media}
modelo_para_media <- auto.arima(bmw, lambda = 0)
summary(modelo_para_media)
```
Obtenemos los residuos y estudiamos si el cuadrado de los residuos es 
ruido blanco
```{r residuos arima}
resiudios_arima <- modelo_para_media$residuals
ggtsdisplay(resiudios_arima^2)
Box.test(resiudios_arima^2, lag = 10, type = "Lj")


```
Se rechaza la hipótesis de que los residuos sean ruido blanco. Tiene 
sentido construir el GARCH

Se construye el GARCH(1, 1)
```{r GARCH BMW}
garch_bmw <- garchFit(~1 + 
                        arma(3, 2) + # parte de la media
                        garch(1, 1), # parte de la volatilidad
                      data = rendimiento_bmw, 
                      trace = F,
                      cond.dist = "std")
summary(garch_bmw)

```
Con el modelo GARCH, es posible predecir la volatilidad. Esta aplicación de 
los GARCH es muy útil en mercados financieros de derivados, donde el precio 
de los derivados negociados varía en función de la volatilidad del activo 
subyacente. A mayor volatilidad, mayor el precio del derivado.  


El siguiente codigo va sin ejecutar porque setaba genrando errores, tras
investigar se descubrió que era un bug de la libreria

```{r prediccion con GARCH, eval = FALSE}
predict(garch_bmw, 
        n.ahead = 45,
        plot = TRUE,
        conf = 0.90)

```
El gráfico muestra la predicción para la media en rojo, con las bandas de los 
intervalos inferior y superior, calculados como la distancia entre la media y 
2 por la raiz del error cuadrático medio. Estos límites se pueden utilizar para
plantear estrategias de entrada y salida del mercado. Cuando los rendimientos 
se acerquen al límite inferior, sería coherente comprar esperando que vuelva 
a subir. Análogamente, el acercamiento a la banda superior podría ser 
indicador de que los rendimientos van a caer pronto, y lo coherente sería 
cerrar posiciones largas.

# Cointegración: ¿están las series cointegradas?

Dos series estarán cointegradas cuando: 
1. El error del modelo de regresión entre ambas sea estacionario
2. Las dos series tengan el mismo número de diferencias para ser 
estacionaria, también conocido como orden de integración. 

Por tanto, el primer paso es calcular el orden de integración de las series.

Utilizamos el test aumentado de Dickey-Fuller, que establece como hipótesis 
nula que las series no son estacionarias, aunque es evidente que no lo son
```{r ADF}
adf.test(bmw, k = 0)
adf.test(wagen, k = 0)

```
No se puede rechazar la estacionariedad para ninguna de las series, para 
el p-value del test de cada serie. Calculamos el orden de integración, para
ver si coinicide entre ambas series. Se incluye la tendencia en el test

```{r Orden de integracion}
orden_integracion_bmw <- ur.df(bmw, 
                               type = "trend", 
                               selectlags = "AIC", 
                               lags = 1)

orden_integracion_wagen <- ur.df(wagen,
                                 type = "trend", 
                                 selectlags = "AIC", 
                                 lags = 1)

summary(orden_integracion_bmw)
summary(orden_integracion_wagen)
```
El valor del estadistico Tau es negativo para ambos test, lo que permite 
rechazar la hipótesis nula de no estacionariedad del test. Como ambas series 
se vuelven estacionarias con una diferencia, este es el orden de integración
de ambas series. 

Ahora se verifica si el error del modelo de regresión es o no estacionario. De 
serlo, no podremos rechazar la cointegración. 

```{r error}
# Combinamos ambas series 
bmw_y_wagen <- cbind(bmw, wagen$precio)

# Estimamos los parámetros de la regresión
parametros_regresion <- EstimateParameters(bmw_y_wagen, method = lm)

plot(parametros_regresion$spread)

# Verificar si el error de la regresion es estacionario o no 
IsStationary(parametros_regresion$spread, threshold = 0.05)
```
El error de la regresión no es estacionario, así que se rechaza la 
cointegración entre las series 

```{r}
# Creo unos datos conjuntos
datos_conjuntos <- tibble(Fecha = index(bmw),
                              Volskwagen = wagen$precio,
                              BMW = bmw$precio,
                              Diferencia = (wagen$precio - bmw$precio))


# Los paso a formato lagro y hago el plot conjunto 

datos_conjuntos %>% 
  gather(key = "serie", value = "precio", 2:4) %>% # formato largo
  
  ggplot(aes(x = Fecha, 
             y = precio, 
             color = serie)) + # asi se plotea una linea de cada color
  geom_line() + 
  
  labs(title = "Precios de BWM y Volwskagen",
       x = NULL,
       y = "Precio de cierre ajusado",
       color = NULL) +
  
  guides(color = guide_legend(reverse = TRUE)) + # reordena la leyenda 
  scale_color_manual(values = c("darkblue", "firebrick", "seagreen"))
```
El gráfico anterior muestra ambas series y la diferencia entre ambas. Tal como
podemos observar, no parece que exista cointegración entre los precios de 
ambos activos, como se ha contrastado con el test de estacionariedad sobre el
error de la regresión.

# Modelo VAR mensual entre los dos activos

Los vectores autorregresivos son modelos especialmente útiles cuando existe 
bidireccionalidad. Hasta ahora, los modelos anteriormente estudiadios imponían
unidireccionalidad en la relación entre la variable dependiente y las 
variables predictoras. Pero existen muchos casos en donde la relación es 
bidireccional: las predicctoras provocan cambios en la dependiente pero 
la dependiente también provoca cambios en la predictora. Los instrumentos 
adecuados para la modelización de estas relaciones son los VAR, donde 
todas las variables son tratadas de manera simétrica.  
Antes de construir el VAR, se calcúlan los rendimientos mensuales de ambas 
series
```{r rendimientos mensuales}
bmw_rendimiento_mensual <- monthlyReturn(bmw)
wagen_rendimiento_mensual <- monthlyReturn(wagen)


# Gráfico de las series con sus rendimientos 

# BMW
plot_precio_bmw <- ggplot(bmw, # para que tenga la misma longitud que el 
                                   # rendimiento, que pierde uno por tener NA
                          aes(x = index(bmw), y = precio)) +
  geom_line(color = "seagreen") +
  labs(x = NULL, 
       y = "Precio al cierre") +
  theme(text = element_text()) +
  ylim(0, 225)

# Rendimiento bmw
plot_rendimiento_bmw <- ggplot(bmw_rendimiento_mensual, 
                               aes(x = index(bmw_rendimiento_mensual), 
                                                    y = monthly.returns)) +
  geom_line(color = "firebrick") +
  labs(x = NULL, 
       y = "Rendimiento mensual") +
  theme(text = element_text()) +
  ylim(-0.3, 0.3)

# Wagen
plot_precio_wagen <- ggplot(wagen, # para que tenga la misma longitud que el 
                                   # rendimiento, que pierde uno por tener NA
                          aes(x = index(wagen), y = precio)) +
  geom_line(color = "darkblue") +
  labs(x = NULL, 
       y = NULL) +
  theme(text = element_text()) +
  ylim(0, 225)

# Rendimiento wagen
plot_rendimiento_wagen <- ggplot(wagen_rendimiento_mensual, 
                               aes(x = index(wagen_rendimiento_mensual), 
                                                    y = monthly.returns)) +
  geom_line(color = "orange2") +
  labs(x = NULL, 
       y =  NULL) +
  theme(text = element_text()) +
  ylim(-0.3, 0.3)

grid.arrange(plot_precio_bmw, 
             plot_precio_wagen,
             plot_rendimiento_bmw,
             plot_rendimiento_wagen,
             nrow = 2,
             top = textGrob("BMW vs. Volkswagen", # titulo del plot
                            gp = gpar(fontsize = 20, # formato de la fuente  
                                      font = 2))) 
```
  
  
La gran caída de Volkswagen se debe al escándalo del falseamiento de las 
métricas de C02 de sus vehículos, suceso que no afectó a BMW.  

A continuacuón se construye el VAR. Primero se crea el vector de rendimientos, 
después se calcula el orden del VAR, y finalmente, se estima el VAR.
```{r orden VAR}
# Se construyen los datos con los rendimientos 
vector_rendimientos <- cbind(bmw_rendimiento_mensual, wagen_rendimiento_mensual)
names(vector_rendimientos) <- c("BMW", "Wagen")

# Se estima el orden del VAR
VARselect(vector_rendimientos)

```
Como hay dos criterios que indican orden 2, y dos que indican orden 1, se 
estiman ambos VAR.

```{r estimacion VAR}
# Se construyen ambos VAR
var_orden_1 <- VAR(vector_rendimientos, 
                   p = 1, # orden 1
                   type = "none") # sin regresores deterministas
var_orden_2 <- VAR(vector_rendimientos, 
                   p = 2, # orden 2
                   type = "none")


summary(var_orden_1)
summary(var_orden_2)
```
Se examina la causalidad mediante el test de Granger
```{r causalidad Granger}
causality(var_orden_1)
causality(var_orden_2)
```
En ambos modelos, el p valor permite rechazar la hipótesis nula de que no 
existe causalidad entre las variables. 
```{r respuestas impulsos}
irf(var_orden_1)
irf(var_orden_2)
```
Predicciones 
```{r predicciones}
predict(var_orden_1, n.ahead = 8, ci = 0.95) 
predict(var_orden_2, n.ahead = 8, ci = 0.95) 

```


# Modelo HHM para la serie semanal de BMW




