---
title: "Modelos de impacto causal: Volkswagen y el escándalo de las emisiones"
author: "Gabriel Blanco García"
date: "13/12/2020"
output: html_document
---

```{r setup, include=FALSE}
knitr::opts_chunk$set(echo = TRUE,
                      warning = FALSE,
                      message = FALSE)
```

```{r Librerías}

library(xts)
library(ggplot2)
library(CausalImpact)
library(quantmod)

library(imputeTS)

library(dplyr)
library(tidyr)
library(imputeTS)
library(ggthemes)


theme_set(theme_pander())
```


El objetivo de esta práctica es utilizar modelos de impacto causal para 
estimar si el escándalo de las emisiones en los vehículos de Volkswagen
tuvieron efectos significativos en la cotización de la empresa.  

Se descargan los datos de la cotización diaria de BMW y Volskwagen utilizando 
`quantmod`. Para los valores perdidos (en el caso de que los haya), 
se imputa el valor más próximo antes del valor perdido. Los datos se 
toman desde el inicio de 2014 hasta octurbe del 2017.  
```{r Carga de los datos}

inicio <- "2014-01-01"
final <- "2017-10-31"

wagen <- getSymbols("VOW.DE", 
                    from = inicio,
                    to = final,
                    auto.assign = FALSE) 

bmw <- getSymbols("BMW.DE", 
                  from = inicio,
                  to = final,
                  auto.assign = FALSE)

wagen <- wagen[, 6] # solo el precio ajustado
bmw <- bmw[, 6]

colnames(wagen) <- "precio" # cambio el nombre 
colnames(bmw) <- "precio"


# Se imputa el valor más cercano
wagen <- wagen %>% 
  na_locf()

bmw <- bmw %>% 
  na_locf()

```

A continuación un gráfico de la cotización de ambas series, con la fehca del 
diesel gate marcada en rojo por una línea vertical.

```{r Grafico}
# Creo unos datos conjuntos
datos_conjuntos <- tibble(Fecha = index(bmw),
                          Volskwagen = wagen$precio,
                          BMW = bmw$precio)

diesel_gate <- as.Date("2015-09-18") # fecha del diesel gate

# Los paso a formato lagro y hago el plot conjunto 

datos_conjuntos %>% 
  gather(key = "serie", value = "precio", 2:3) %>% # formato largo
  
  ggplot(aes(x = Fecha, 
             y = precio, 
             color = serie)) + # asi se plotea una linea de cada color
  
  geom_line() + 
  
  geom_vline(xintercept = diesel_gate, # linea vertical de la fecha del 
                                       # diesel gate
             color = "red") +
  
  labs(title = "Precios de BMW y Volwskagen",
       x = NULL,
       y = "Precio de cierre ajusado",
       color = NULL) +
  
  guides(color = guide_legend(reverse = TRUE)) + # reordena la leyenda
  
  scale_color_manual(values = c("darkblue", "seagreen")) # color de cada serie
  
```
  
  
Para el modelo de Causal Impact se necesitan tres elementos: la serie,
el periodo previo a la intervención y el periodo posterior. Se generan ambos
periodos.

```{r Periodos}
periodo_previo <- as.Date(c(inicio, "2015-09-18"))
periodo_posterior <- as.Date(c("2015-09-19", final))
```

Ahora se construye el modelo. Primero un modelo simple, solo para Volskwagen

```{r modelo Causal Impact VW}
# Se declara una función para no tener que repetir el código 

impacto_causal <- function(datos) {
  
  CausalImpact(datos, # la función del modelo, con los datos como argumento
               
               pre.period = periodo_previo, # los parámetros que no varían
               post.period = periodo_posterior)
}

# Se aplica la función
modelo_causal_impact_wagen <- impacto_causal(wagen)

# Representación gráfica
plot(modelo_causal_impact_wagen)

```
  
  
  
Los resultados son bastante pobres. Se construye el mismo modelo, pero 
añadiendo BMW como regresor. Basta con combinar las series en un mismo objeto
con `cbind()` y pasarlo como argumento de la función.

```{r modelo con BMW como regresor}
# Se combinan las series
datos_conjuntos <- cbind(wagen, bmw)

# Se aplica la función
modelo_causal_impact_wagen_bmw <-  impacto_causal(datos_conjuntos)

# Representación gráfica
plot(modelo_causal_impact_wagen_bmw)
```
  
Los resultados mejoran notablemente. En azul se representa el precio que habría 
tenido Volksagen __si no hubiese sucedido el escándalo__. Se representa en 
términos medios con intervalo de confianza al 95%.  
Según el modelo, la cotización de Volkswagen hubiese sido mucho más alta de no 
ser por el escándalo. Hasta mediados de 2016, el valor real no alcanza ni 
las bandas del intervalo de  confianza, lo que evidencia la severidad de 
la caída.  

A continuación se incluye el resumen y el report.
```{r summary y report}
summary(modelo_causal_impact_wagen_bmw)
summary(modelo_causal_impact_wagen_bmw, "report")
```

Tal como se puede observar, el escándalo de las emisiones de los coches de 
Volskwagen pasó factura a la empresa, algo que quedó totalmente reflejado
en la bolsa. La cotización  de sus acciones quedó trastocada por el 
fenómeno.  

El efecto del escándalo, estadísticamente significativo, se traduce
en una caida de 27.09 euros en media, con un intervalo de confianza para el 
95% de 5.42 hasta 48.8 euros de caida. En términos relativos, la cotización
baja un 18%, y el intervalo es de 4% de caída hasta un 33%.  

No obstante, es conveniente que tener en cuenta que la amplitud de los 
intervalos de confianza se dispara con el paso del tiempo, así que este método 
no es aconsejable para el largo plazo. Es útil para el corto y medio plazo, 
después pierde precisión.

