---
title: 'Análisis de intervención: Colgate vs. Crest'
author: "Gabriel Blanco García"
date: "17/11/2020"
output: 
    html_document:
      toc: true
---
El análisis de intervención proporciona una herramienta que puede ser útil 
para evaluar el impacto de las iniciativas que la empresa, los competidores 
o terceros pueden realizar en el mix de mercado. En esta caso práctico, 
consideramos la lucha por la cuota de mercado entre la crema dental Colgate de Colgate-Palmolive y la crema dental Crest de Procter y Gamble.

```{r setup, include=FALSE}
knitr::opts_chunk$set(echo = TRUE, warning = FALSE, message = FALSE, 
                      fig.height = 7, fig.width = 10, fig.align = "center")
```

```{r Librerias}
library(ggplot2)
library(ggthemes)
library(dplyr)
library(forecast)
library(ggfortify) 
library(xts)
library(plotly)
library(TSA)
library(readxl)
library(zoo)
library(astsa)
library(moments) # Test de residuos
```

Lectura de los datos
```{r lectura datos}
datos <- read_excel("data/data.xlsx")

glimpse(datos) # lectura corecta

ts_colgate <- ts(datos$Colgate, start = 1958, freq = 52)
ts_crest <- ts(datos$Crest, start = 1958, freq = 52)
```
Se trata de datos semanales de las ventas de Colgate y Crest, desde 1958  a 1962.
El 1 de de agosto de 1960 _el Consejo de Terapéutica Dental de la American_ 
_Dental Association (ADA) aprobó a Crest como una “ayuda importante en cualquier_ 
_programa de higiene dental”._ Esta es la fecha en la que sucede la 
intervención. 
Los datos tienen la fecha separada en dos columnas, una en años y otra en 
semanas. Lo soluciono con `lubridate::make_datetime()` y `lubridate::weeks()`
```{r union fechas}
library(lubridate)
fecha <- make_datetime(year = datos$Year) + weeks(datos$Week) 
head(fecha) # funciona

# Lo añado al dataframe
datos <- datos %>% 
  mutate(fecha = fecha)
```

Gráfico de las dos series de cuotas de mercado 
```{r visualizaciones}
# Colgate
ggplot(datos, aes(x = fecha, y = Colgate)) +
  geom_line() +
  
  labs(title = "Cuota de mercado de Colgate: 1958-1952",
       x = "Fecha") +
  theme_pander()
  

# Crest
ggplot(datos, aes(x = fecha, y = Crest)) +
  geom_line() +

  labs(title = "Cuota de mercado de Crest: 1958-1952",
       x = "Fecha") +
  theme_pander()
```
Está claro que el anuncio trastoca ambas series temporales de manera clara. 
Preparo los datos

```{r division de los datos}

# Divido ambas series 
corte <- 16
observaciones <- nrow(datos)

# Divido con window 
# Paso el ts a formato zoo
zoo_colgate <-  as.zoo(ts_colgate)
zoo_crest <- as.zoo(ts_crest)

# Colgate 
z_colgate_train <- window(zoo_colgate, 
                          start = index(zoo_colgate[1]),
                          end = index(zoo_colgate[observaciones - corte]))

z_colgate_test <- window(zoo_colgate, 
                          start = index(zoo_colgate[observaciones - corte + 1]),
                          end = index(zoo_colgate[observaciones]))

# Crest 
z_crest_train <- window(zoo_crest, 
                          start = index(zoo_crest[1]),
                          end = index(zoo_crest[observaciones - corte]))

z_crest_test <- window(zoo_crest, 
                          start = index(zoo_crest[observaciones - corte + 1]),
                          end = index(zoo_crest[observaciones]))
```




Primero hay que averiguar el orden del ARIMA. Utilizo `auto.arima()`
Proceso con Colgate
```{r autoarima colgate}
ggtsdisplay(z_colgate_train) # sin diferencias
 
ggtsdisplay(diff(z_colgate_train)) # una diferencia, se asemeja a MA(1)




modelo_arima_colgate <- auto.arima(z_colgate_train)
modelo_arima_colgate
```
El modelo que se selecciona es ARIMA(0, 1, 1)(1, 0, 0). A continuación se comprueba 
que los errores son ruido blanco.
```{r ruido blanco colgate}
# Examen de residuos colgate:
modelo_arima_colgate <- auto.arima(z_colgate_train)
checkresiduals(modelo_arima_colgate$residuals)


Box.test(modelo_arima_colgate$residuals, 
         lag = 1, 
         fitdf = 0,  # es el lag - el numero de parametros del arma
         type = "Ljung-Box")
```
Los residuos de Colgate son ruido blanco. Ahora con Crest
```{r Arima crest}
modelo_arima_crest <- auto.arima(z_crest_train)
modelo_arima_crest
checkresiduals(modelo_arima_crest$residuals)

# Box Ljung y Berra
Box.test(modelo_arima_crest$residuals, 
         lag = 1, 
         fitdf = 0,  # es el lag - el numero de parametros del arma
         type = "Ljung-Box")



```
Los residuos también son ruido blanco. 

Pasamos a la parte de los modelos ARIMAX.
En primer lugar, se estiman ARIMAX con AR(1) y k = 15 para estudiar 
el efecto de la intervención
```{r ARIMAX Colgate paso 1}
colgate_arimax <- arimax(z_colgate_train, 
       order = c(1, 0, 0), # AR(1)
       # Sin componente estacional
       xtransf = data.frame(intervencion = 1*(seq(z_colgate_train) >= 135)),
       transfer = list(c(0,15)),
       method = 'ML')

plot(colgate_arimax$coef, type = "h", main = "Efecto de la noticia sobre
     Colgate")
```
Ahora examinamos aquellos términos que son significativos, para determinar 
el retardo de la intervención. Todos son 0, así que se pone 0 en la funcion.
Se examina la forma de los efectos en el gráfico para determinar el orden 
de r y s. El gráfico muestra que el decaimiento es instantáneo, así que el 
orden de s  es igual a 0. En cuanto a r, la forma de los efectos es lineal, así que el orden de r es igual a 0.

```{r Arimax colgate paso 2}
colgate_arimax <- arimax(z_colgate_train, 
       order = c(0, 1, 1),
       seasonal = list(order = c(1, 0, 0), period = 52), # El orden del ARIMA 
       xtransf = data.frame(intervencion = 1*(seq(z_colgate_train) >= 135)),
       transfer = list(c(0, 0)), # lo que se ha decidido antes
       method = 'ML')


detectAO(colgate_arimax) # no hay 
detectIO(colgate_arimax) # no hay

# Grafico de la serie y del modelo 
# Colgate
plot(ts_colgate, main = "Serie de Colgate y estimaciones")
points(fitted(colgate_arimax), col = "green")

```

Se repite el proceso con la serie de Crest

```{r ARIMA Crest paso 1}
crest_arimax <- arimax(z_crest_train, 
       order = c(1, 0, 0), # AR(1)
       
       xtransf = data.frame(intervencion = 1*(seq(z_crest_train) >= 135)),
       transfer = list(c(0, 15)), # k = 15
       method = 'ML')

plot(crest_arimax$coef, type = "h", main = "Crest: efecto de la intervención")
```
Se examinan los términos para determinar el orden de b, r y s. El gráfico
muestra que el efecto es instantáneo, no hay retardo, así que b = 0. En cuanto
al decaimiento, el efecto cae en el segundo coeficiente, así que s =0. En 
cuanto a r, la forma de los efectos es lineal, así que r = 0. Se construye 
dicho ARIMAX y se examinan los outliers.

```{r ARIMAX Crest paso 2}
crest_arimax <- arimax(z_crest_train, 
       order = c(0, 1, 1), # orden del ARIMA de Crest
       
       xtransf = data.frame(intervencion = 1*(seq(z_crest_train) >= 135)),
       transfer = list(c(0, 0)),
       method = 'ML')

detectAO(crest_arimax) # no hay outliers
detectIO(crest_arimax) # no hay outliers 

plot(ts_crest, main = "Serie de Crest y estmiaciones")
points(fitted(crest_arimax), col = "red")
```
Ya están los dos ARIMAX construidos, a continuación el resumen de ambos


```{r Summry ARIMAXs}
summary(colgate_arimax)
summary(crest_arimax)
```
El root mean squared error es de 4.67% en el caso del modelo de Colgate 
y de 4.35% para el modelo de Crest.

