---
title: "Series temporales: modelos ETS y ARIMA para predecir las ventas de apple"
author: "Gabriel Blanco García"
date: "14/11/2020"
output: 
    html_document:
      toc: true
---

```{r setup, include=FALSE}
knitr::opts_chunk$set(echo = TRUE, warning = FALSE, message = FALSE, 
                      fig.height = 7, fig.width = 10, fig.align = "center")
```

# Introducción 
El objetivo de la práctica es estimar modelos ETS y modelos ARIMA sobre 
la serie de ventas trimestrales de Apple. Se busca encontrar el mejor modelo
para predecir las ventas del año 2017 y 2018

```{r librerias}
library(ggplot2)
library(ggthemes)
library(dplyr)
library(forecast)
library(ggfortify) 
library(xts)
library(plotly)
```

```{r lectura de datos}
apple <- read.csv("data/IngresosApple.csv", 
                  sep = ";", 
                  dec = ",")

# Tratamiento de las fechas 
trimestres_raw <- seq(as.Date("2008/04/01"),
                      as.Date("2017/07/01"),
                      by = "quarter")

```

```{r formateo de fechas}
# Objeto de tipo xts
x_apple <- xts(apple$Ingresos, order.by = trimestres_raw)
names(x_apple) <- "x_ventas"
x_apple <- to.quarterly(x_apple)
```

```{r a zoo}
# Objeto de tipo 
z_apple <- as.zoo(x_apple$x_apple.Close)
```
# Modelo ETS
Examinamos la serie temporal
```{r Autoplot}
autoplot(z_apple, color = "red") + 
  theme_bw() +
  theme(legend.position = "none")
  
```
La gráfica anterior muestra varias cosas a tener en cuenta de cara a la 
estimación del modelo ETS. La serie presenta una clara tendencia ascendente, 
que se va amortiguando con el tiempo, se suaviza. En cuanto a su varianza, es
posible distinguir como esta va aumentando con la tendencia general de la serie,
de manera multiplicativa. No obstante, no es necesario elegir el tipo de 
componente de cada una de las partes del ETS (Error, Trend, Seasonality), 
puesto que se eligen de manera automática con la función `ets()`
```{r Estimación ETS}
tres_ultimos_trimestres <- 3 # Se omiten tres trimesres
observaciones <- length(z_apple)

# Train
train <- window(
  z_apple, # importante usar los datos en formato zoo
  start = index(z_apple[1]), # inicio de la serie
  end = index(z_apple[observaciones - tres_ultimos_trimestres])) # Final: la 
                                                                 # serie menos
                                                                 # el periodo
                                                                 # omitido

# Test: mismo procedimiento, pero para hacer el subset final
test <- window(
  z_apple,
  start = index(z_apple[observaciones - tres_ultimos_trimestres + 1]),
  end = index(z_apple[observaciones]))


# Ajuste del modelo 
modelo_ets <- ets(train)
# Resumen del modelo ETS
summary(modelo_ets)
# Prediccion ETS
forecast(modelo_ets) %>% 
  summary()
```
El modelo ETS estimado es del tipo (M, A, M). El AICc tiene un valor de 711.15.
No obstante, esta métrica sirve solo para comparar entre modelos de la misma 
familia. Para poder comparar el modelo con un ARIMA, hay que predecir con el 
ETS y tomar las medidas de precisión de la predicción para compararlas con 
las de la predicción mediante ARIMA. 

```{r Prediccion ETS}

df_apple <- data.frame(Ventas = as.vector(z_apple),
                       Fecha = time(z_apple))

ggplot(df_apple, aes(x = Fecha, y = Ventas)) +
    geom_line(color = "cyan4", size = 0.75) +
    labs(title = "Ventas trimestrales de Apple") +
    geom_forecast(forecast(modelo_ets, alpha = 0.4)) +
    theme_pander() 
```

# Modelo ARIMA
El modelo ARIMA combina la influencia del pasado de una serie temporal con 
los errores cometidos para predecir esa misma serie. Es útil cuando las 
series temporales presentan componentes estacionales. Examinemos nuevamente 
la serie de Apple esta vez utilizando un gráfico interactivo
```{r a dataframe}
ggplotly(
  ggplot(df_apple, aes(x = Fecha, y = Ventas)) +
    geom_line(color = "cyan4", size = 0.75) +
    labs(title = "Ventas trimestrales de Apple") +
    theme_pander()
  )
```
El gráfico anterior es interactivo, algo que facilita la identificación de 
puntos en la serie. Examinando los picos, vemos que todos ellos corresponden
al primer trimestre de cada año. Las caídas corresponden siempre al tercer y 
cuarto trimestre, y así sucesivamente. La serie tiene por tanto un 
comportamiento estacional. No es necesario identificar el número de diferencias
regulares ni estacionales del modelo, puesto que la función `auto.arima()` lo 
hace de manera automática. No obstante, este sería el resultado de aplicar
una diferencia estacional.
Este es el aspecto de la serie original
```{r}
ggtsdisplay(z_apple)
```
Este es el aspecto de la serie tras aplicar la diferencia estacional
```{r ARIMA}
ggtsdisplay(diff(z_apple, 4))  # una diferencia estacional, parece que es AR(1)
  
```
La función de autocrrelacion parcial sugiere quel orden de la parte 
autorregresiva del modelo es 1. No obstante, el comando `auto.arima()` realiza 
este trabajo de manera automática
```{r ARIMA resumen}
modelo_arima <- auto.arima(train, lambda = 0)
summary(modelo_arima)
```
Efectivamente, el modelo que etima el comando `auto.arima()` aplica una
diferencia estacional y otra regular, aunque al aplicar la transformación 
Box-Cox a la serie, los términos AR y MA son de orden 0.
```{r Prediccion Arima}
forecast(modelo_arima) %>% 
  summary()
```

```{r Grafico de predicciones}
  ggplot(df_apple, aes(x = Fecha, y = Ventas)) +
    geom_line(color = "cyan4", size = 0.75) +
    labs(title = "Ventas trimestrales de Apple") +
    geom_forecast(forecast(modelo_arima, alpga = 0.4)) +
    theme_pander()

```
Para comparar ambos modelos, se evalúan sus métricas de capacidad predictiva
```{r Comparacion de modelo}
summary(forecast(modelo_ets))
summary(forecast(modelo_arima))
```

 El RMSE del modelo ETS es de 4120.155, mientras que para el ARIMA es de 
 4786.405. Por tanto, el mejor modelo para predecir la ventas de Apple 
 en este caso es el modelo ETS
 

